臺灣臺北地方法院民事判決　　　　　　　　　　　　九十二年度訴字第五八一一號
　　原　　　告　永豐紙業股份有限公司
　　法定代理人　甲○○
　　訴訟代理人　丙○○
　　訴訟代理人　莊柏林律師
　　複代理人　　莫怡萍律師
　　被　　　告　臺北市政府環境保護局
　　法定代理人　乙○○
　　訴訟代理人　莊乾城律師
當事人間履行合約事件，本院於中華民國九十三年六月四日言詞辯論終結，判決如下
：
    主  文
確認兩造間就「九十一年度臺北市專用垃圾袋防偽封、標籤採購案」採購合約的契約
關係存在。
被告應依約履行其合約責任：如附件一所載＜具體內容：原告交付（一）外包裝封籤
共計貳佰壹拾肆萬枚（如後包裝封籤圖一）（二）內裝專用袋標籤陸仟捌佰參拾貳萬
肆仟枚（共六種型號如後附圖二）時，被告給付防偽封、標籤每枚單價零點壹肆玖玖
元，共計柒仟零肆拾陸萬肆仟枚，合約總價新台幣壹仟零伍拾陸萬貳仟伍佰伍拾肆元
。＞
訴訟費用由被告負擔。
本判決第二項於原告以新台幣參佰伍拾貳萬零捌佰伍拾壹元或同面額之台灣銀行南門
分行之無記名可轉讓定期存單供擔保後，得假執行。但被告如以新臺幣壹仟零伍拾陸
萬貳仟伍佰伍拾肆元預供擔保得免假執行。
    事實及理由
甲、原告主張：
壹、先位聲明部份：
一、被告辦理九十一年度「臺北市專用垃圾袋防偽封、標籤採購案」（以下簡稱系爭
    標案）時，依據系爭標案甄選須知的規定，評選委員會經過九十一年八月二十一
    日、二十二日、九月十六日召開三次印製廠商甄選會議，各評選委員並實地到各
    競標廠商進行廠房安全控管評比後，於九十一年九月十六日確定原告為得標廠商
    ，被告並於九月十八日以北市環五字第○九一三三○六九九○○號函將決標結果
    及儘速辦理簽約事宜的會議決議通知原告。詎料被告寄發前揭信函後，卻又違背
    其辦理簽約事宜的意思表示，先是要求原告將原設計版面更改為類似原樣張印製
    版面，繼而被告又要求原告將印製版面中原為「中央印製廠」英文縮寫的微細字
    更改為「臺北市政府」英文全名的微細字，然後被告又要求原告更改封、標籤吻
    切樣式為正十字，等等類此於系爭標案甄選須知及其規格說明所未規定的行為，
    要求原告須配合辦理，而藉口拖延辦理簽約，經原告分別於九月二十三日、九月
    三十日、十月二日依被告之要求完成更改後，十月八日原告始得將系爭合約正本
二、然而，由於系爭標案甄選須知所附之「臺北市專用垃圾袋防偽封、標籤規格說明
    」第四點「交貨日期與數量」明文規定第一批防偽標籤必須在「九十一年十月七
    日」交貨，因此於九月三十日當被告確認版面後，該局第五科的承辦人員即以電
    話及當面口頭表示垃圾袋封、標籤缺貨，要求原告如期於十月七日交出第一批貨
    ，雖然原告對於當時雙方尚未完成簽約手續一事有所顧忌，惟為顧及雙方情誼，
    且相信堂堂臺北市政府環境保護局殆不致於違背誠實信用原則，仍依囑進行第一
    批防偽標籤的生產，俟第一批三百零四萬六千枚防偽標籤完成製作後，該局第五
    科並於十月十一日派員前去申請人土城工廠辦理驗收。
三、按原告於十月八日將合約正本送交被告用印後，被告卻遲遲不完成簽約手續，旋
    被告前任局長沈世宏局長於十月十八日前去原告土城工廠進行系爭標案甄選須知
    所未規定，且評選委員會各評選委員均已進行過的驗廠行為，而提出安全控管及
    各流程數量控制之多項要求，並無視原告已將第一批三百零四萬六千枚防偽標籤
    製作完成，竟要求原告將成品全部作廢，再修改版面將防偽標籤上不同公升數字
    的粗細大小統一。倘原告仍依命配合辦理，將使原告生產的第一批防偽標籤全部
    浪費，原告不甘損失，遂暫停當時已在進行中準備「九十一年十月三十日」交貨
    的第二批防偽標籤之生產流程。
四、嗣後，被告仍遲遲未將用印完成的合約正本送還原告一份，卻於九十二年一月六
    日以北市環五字第○九二三○○五一五○○號函以原告之投標文件內容不符合招
    標文件之規定，而援引政府採購法第五十條第一項第二款及第五十條第二項規定
    ，解除系爭標案之契約。
五、被告指原告公司投標文件與招標文件不符一節，經查系爭採購程序，第一階段係
    依被告機關甄選須知第五條，進行廠商投標資格之審查，包括原告公司之營利事
    業登記証、公司執照、工廠登記証、無退票證明、投標樣張等等，且均已通過，
    被告謂招標文件不符云云，即非實在。第二階段係依政府採購法第五十六條及被
    告第二階段之審查評分表，提出原告公司所規劃之投標計劃書做為簡報，原告公
    司之投標計劃當係依原告公司本身之工廠ＩＳＯ９００２認証作業進行專業規劃
    ，整廠自行一貫化生產，經七位評審委員審閱認可，得分八三‧七八五分，超過
    被告機關所訂門檻標準，且由被告依甄選須知第七條第二款已載明廠商計劃書，
    併為合約書之一部份，始由被告囑咐生產，何來違約之說法？被告於九十一年九
    月十六日之甄選會議上宣佈原告公司得標，並於同年月十八日以北市環五字第０
    九一三三０六九００號函，要求原告儘速辦理簽約事宜，並將第一批交貨日期修
    改為九十一年十月七日的防偽封、標籤規格說明併同採購合約送交原告。
六、原告依約係在自家公司一貫作業生產，並無轉包及分包情事，且被告亦派員至原
    告工廠監製，且未曾將訂製封、標籤交付第三者情事，被告並未舉證證明原告如
    何違背合約第八條，即無解約之理由。另原告並無多印或印錯情事，何來需派員
    會同銷毀，被告據此行使解約權，亦屬無據。且被告亦未舉證證明原告有合約第
    十三條情事，不知係依何據而解約？
七、聲明：（一）確認兩造間就「九十一年度臺北市專用垃圾袋防偽封、標籤採購案
    」採購合約的合約關係存在。（二）被告應依約履行其合約責任：１、合約數量
    ：（１）外包裝封籤共計0000000枚（如後包裝封籤圖一）（２）內裝專
    用袋標籤0000000枚（共六種型號如後附圖二）２、防偽封、標籤每枚單
    價０．一四九九元，共計00000000枚，合約總價00000000元。
    （三）第二項請求，請准原告以現金或等值之台灣銀行南門分行發行之無記名可
    轉讓定期存單供擔保宣告假執行。
貳、備位聲明部份：倘被告已無履行「九十一年度臺北市專用垃圾袋防偽封、標籤採
    購案」採購合約合約責任之意願，被告應就其不法解除前開採購合約，導致原告
    發生之損害，依據侵權行為的法則，負損害賠償責任。依據民法第二百一十六條
    第一項規定，被告於系爭合約所訂購防偽封籤的數量為二百一十四萬枚，防偽標
    籤的數量為六千八百三十二萬四千枚，合計數量為七千零四十六萬四千枚，每一
    枚防偽封籤（防偽標籤）原告的得標價格為新台幣（以下同）○．一四九九元，
    每一枚防偽封籤（防偽標籤）原告的直接成本為○．一三三二六元，原告因此所
    受之損害，茲分述如下：
一、所受損害：按原告依據「臺北市專用垃圾袋防偽封、標籤規格說明」第四點「交
    貨日期與數量」之規定，而完成第一批三百零四萬六千枚防偽標籤的生產，並已
    進行第二批防偽標籤的生產，直到被告前任局長沈世宏局長提出要原告將成品全
    部作廢，再修改版面時，原告始暫停當時已在進行中第二批防偽標籤的生產，直
    到被告發函解約，這些防偽標籤的成品及半成品均未能交貨，被告解約後，第一
    批三百零四萬六千枚及第二批六百三十一萬四千枚的防偽標籤均因此必須作廢，
    依據雙方約定的價金計算，原告受有一百四十萬三千零六十四元（0.1499元×
    9,360,000枚＝1,403,064元，元以下採四捨五入，以下同）之損害。自被告於九
    十二年一月六日以北市環五字第○九二三○○五一五○○號函通知原告解約日起
    ，原告即受此無法履約之損害，故應自前揭函送達原告之日起至清償日止，按法
    定利率年息百分之五計算利息。
二、所失利益：按每一枚防偽封籤（防偽標籤）原告的利潤為○．○一六六四元（0.
    1449元－0.13326元＝0.01664元），若非被告不法解除前開採購合約，除第一批
    三百零四萬六千枚及第二批六百三十一萬四千枚外，原告就本案其餘防偽封籤（
    防偽標籤）可獲得之利潤為一百零一萬六千七百七十一元（0.01664元×61,104,
    000枚＝1,016,771元），依據民法第二百一十六條第一項規定，被告亦應賠償原
    告此筆應得而未得的利潤。依據「臺北市專用垃圾袋防偽封、標籤規格說明」第
    四點「交貨日期與數量」規定，最後一批防偽標籤交貨的日期為九十二年三月三
    十一日，故前述利潤應自原告完成交貨日之翌日起至清償日止，按法定利率年息
    百分之五計算利息。
三、調解費用：原告向臺北市政府採購申訴審議委員會申請調解，須依採購履約爭議
    調解收費辦法第五條規定繳納十萬元之調解費用，倘非被告不法解除前開採購合
    約，又不願接受採購申訴審議委員會的調解建議，原告本無須支出此筆調解費用
    ，故被告應賠償原告十萬元之調解費用，及自原告繳納調解費用之翌日（九十二
    年二月二十八日）起至清償日止，按法定利率年息百分之五計算之利息。
四、聲明：（一）被告應給付原告貳佰伍拾壹萬玖仟捌佰參拾伍元，其中壹佰肆拾萬
    參仟零陸拾肆元自九十二年一月七日起至清償日止；其中壹佰零壹萬陸仟柒佰柒
    拾壹元自九十二年四月一日起至清償日止；其中壹拾萬元自九十二年二月二十八
    日起至清償日止，均按年息百分之五計算利息。（二）請准原告以現金或等值之
    台灣銀行南門分行發行之無記名可轉讓定期存單供擔保宣告假執行。
乙、被告則以下列辯詞資為抗辯：
壹、先位聲明部分：
一、查系爭合約內容係製作專用垃圾袋防偽標籤，為避免不慎流入市面遭不法份子仿
    冒製作，故對於印製之過程特別注重，因此被告在契約中對於印製流程詳細規定
    ，並於公開招標時，即將合約內容附註在招標公告上。
二、惟原告之投標文件並未依招標公告之內容：原告投標文件「專用垃圾袋防偽封、
    標籤印製作業計劃書」中之安全管制措施，無合約書中規定應會同被告監製、銷
    毀之規定，依政府採購法第五十條第一項、同法條第二項規定，因原告之行為並
　　未依合約規定為之，且其投標文件內容不符招標文件之規定，所謂投標文件與招
　  標文件不符，係指原告提出之投標文件中所記生產製作防偽標籤之過程與招標文
    件規定生產製作防偽標籤內容不符之情形。被告依法解除契約乃屬正當。甚且於
　　被告人員前往原告工廠查核時，尚發現更嚴重之缺失：（一）原告所製作之印刷
　  模版電腦中只保留一天之紀錄，並無一套安全追蹤系統可自電腦中追查過去曾經
    製作過何項印刷模版。（二）原告在投標文件中提出其有全套錄影監控系統，但
    是請求其撥放其廠內銷毀系爭印刷模版及不良品之錄影帶時，卻不能顯示有該項
　　作業。經被告至原告公司查核其生產管制情形時，亦發現原告公司之管理方式無
 　 法提供事後查核有無訂單數量以外之生產，將形成政府隨袋徵收防偽上極大漏洞
    （一）原告公司訂製版之電腦紀錄檔僅保留一日，且無法呈現確切之製版日期，
　　致無法事後據以追查是否有訂單以外之生產。（二）原告公司製程銷毀模板及不
　  良品未能於錄影系統中呈現是否執行及是否確實完成銷毀。（三）勘查原告公司
    生產機台時，發現無法提供確保不被篡改或事後增減之生產紀錄報表。故原告投
　　標文件確有不符招標文件之規定，依政府採購法第五十條第二項規定，有該情形
  　不論於決標後或簽約後，均得據以解除契約。
三、聲明：（一）原告之訴駁回。（二）如受不利判決，願提供擔保，請准免為假執
    行。
貳、備位聲明部分：
一、兩造前揭採購合約，既係因原告之過失經被告合法解除，被告對原告並無侵權行
    為存在，原告請求被告依據侵權行為法則，負損害賠償責任，即屬無據。原告雖
　　經被告依採購程序評比為得標廠商，但在未正式完成簽約前，原告本不得自行生
  　產系爭防偽標籤，乃原告竟自行生產，且其生產過程並未依照招標公告中合約內
    容之規定作業，縱然視為合約成立，原告之行為亦屬違反合約約定，被告亦得解
    除契約，其因此所受損失及所失利益，自應由原告自行承擔，與被告無涉，其請
    求被告賠償其所受損失一百四十萬三千零六十四元及所失利益一百零一萬六千七
    百七十一元，誠屬無由。
二、又系爭採購合約既經被告以合理、正當且不可歸責於己之理由解除，自無法達成
    採購申訴委員會調解，且採購申訴委員會僅是作一種建議，並無拘束之效力，而
    原告向採購申訴委員會聲請調解，係其權利之行使，本應依規定繳納調解費用，
    非被告對其為侵權行為，故原告請求被告應賠償其十萬元之調解費用，亦屬無據
    。
三、依被告總務室簽所載所載，被告於九十一年十月八日簽尚稱原合約所訂第一批標
    籤之交貨日期九十一年十月七日擬修改為九十一年十月十四日，怎可能如原告所
    指，被告於九十一年九月三十日即要求其生產？且九十一年十月二日有關第三次
    要求更改封、標籤吻切樣式為正十字，原告才更改完畢，被告怎可能於尚未更改
    完成之九十一年九月三十日即要求其生產？原告已生產之防偽標籤既未經被告同
    意即生產，縱然其受有損害，亦非被告之責。
四、就廠商第一階段之審查，僅就投標廠商基本資格文件為書面審查，且依政府採購
    法第五十條第二項之規定，決標或簽約後，發現得標廠商於決標前有投標文件內
    容不符招標文件之規定時，應撤銷決標、終止契約或解除契約，並得追償損失，
    故退萬步言之，縱然原告投標文件於被告審核時，即有內容不符招標文件之情形
    ，被告於原告得標後，仍得依政府採購法第五十條第二項之規定，解除契約。
五、被告解除系爭合約之原因乃原告生產過程安全控管不合約定，與原告所稱是否加
    印條碼無關。況原告係於版面尚未確定前即自行生產，不僅有經雙方用印之改版
　　說明書上記載十月二日方完成第三次改版，已在證人涂坤玄所證九月三十日版面
  　確定之後；證人歐陽佩秀更證稱最後版面確定日期為十月七日，十月九日尚在內
    部簽呈中，怎可能十月七日原告就通知交貨？且在證人歐陽佩秀之權限範圍，亦
    無權利要求原告於九月三十日立即生產，故證人涂坤玄證稱因歐陽佩秀要求其於
    九月三十日開始生產，並不實在，其於十月七日前生產之產品，顯非依債務本旨
    而為給付，從而原告主張被告應賠償其已生產之產品金額，並無理由。
六、聲明：（一）原告之訴駁回。（二）如受不利判決，願提供擔保，請准免為假執
    行。
丙、得心證之理由：
壹、查原告主張被告辦理九十一年度「臺北市專用垃圾袋防偽封、標籤採購案」時，
    依據系爭標案甄選須知的規定，評選委員會經過九十一年八月二十一日、二十二
    日、九月十六日召開三次印製廠商甄選會議，各評選委員並實地到各競標廠商進
    行廠房安全控管評比後，於九十一年九月十六日確定原告為得標廠商，被告並於
    九月十八日以北市環五字第○九一三三○六九九○○號函將決標結果及儘速辦理
    簽約事宜的會議決議通知原告，兩造契約成立，只剩被告在採購合約上用印。卻
    於九十二年一月六日以北市環五字第○九二三○○五一五○○號函以原告之投標
    文件內容不符合招標文件之規定，而援引政府採購法第五十條第一項第二款及第
    五十條第二項規定，解除系爭標案之契約等情，業據其提出甄選須知、被告九十
    一年九月十八日北市環五字第○九一三三○六九九○○號函、被告九十二年一月
    六日北市環五字第○九二三○○五一五○○號函影本為證，並為被告所不爭執，
    應認為真正。
貳、又查原告主張被告指原告公司投標文件與招標文件不符而解除契約不當等情，則
    為被告所否認，並為上開之辯詞，故本件爭點在於被告所為上開契約之解除是否
    合法？經按政府採購法第五十條第一、二項固規定投標廠商有投標文件內容不符
    招標文件之規定，決標或簽約後發現得標廠商於決標前有前項情形者，應撤銷決
    標、終止契約或解除契約。惟查被告所指原告投標文件與招標文件不符之情形，
    乃指在招標公告所附之採購合約書與原告之投標文件有不符之情，亦即原告投標
    文件「專用垃圾袋防偽封、標籤印製作業計劃書」中有關安全管制措施，並無採
    購合約中規定「應會同被告監製、銷毀」之規定，然觀之原告製作之「專用垃圾
    袋防偽封、標籤印製作業計劃書」中有關安全管制措施內容，僅未規定「會同被
    告監製、銷毀」而已，並非毫無安全管制措施，再者，被告亦在原告得標前，即
    會同相關人員至原告工廠評比有關安全管制措施，原告並得分八十三．七八五分
    （按：被告所訂之標準為八十分），此有原告提出之被告「九十一年度臺北市專
    用垃圾袋防偽封、標籤採購案印製廠商甄選會議紀錄」可參，可見原告之安全管
    制措施已在標準之上，是以採購合約書固屬招標文件之一部分，投標廠商亦應受
    拘束，在得標廠商日後依上開採購合約內容與招標機關簽約時，即必須依該採購
    合約內容履行，則屆時招標機關即被告要求之上開安全控管流程即得以約束原告
    ，是以投標文件內容與採購合約內容苟僅有事後得補正之事項不符，原告在合約
    拘束下即稍作修正即可，從而就投標文件與招標公告所附之採購合約是否相符而
    言，除非二者規定內容差距太大，無法由原告事後補正外，否則應不得逕認定原
    告投標文件內容不符招標文件之規定，以免有違公平原則，故本件原告招標文件
    有關安全控管部分，既有一定之標準之上，且與採購合約內容之差距亦屬得補正
    之事項，則被告認定原告投標文件內容不符招標文件之規定，依政府採購法第五
    十條第一、二項規定，遽以解除兩造契約，應非屬合法。自應認兩造間之系爭採
    購合約之契約關係仍存在。從而被告即有義務依如附件一之採購合約內容履行其
    合約責任，其主要具體義務為：在原告付依採購合約第二條完成交付（１）外包
    裝封籤共計0000000枚（２）內裝專用袋標籤0000000枚時，依採
    購合約第四條約定給付：防偽封、標籤每枚單價０．一四九九元，共計0000
    0000枚，合約總價00000000元。
參、綜上所述，原告先位請求確認兩造間就「九十一年度臺北市專用垃圾袋防偽封、
    標籤採購案」採購合約的契約關係存在；被告應依約履行其合約責任：如附件一
    所載，具體內容：原告交付（一）外包裝封籤共計貳佰壹拾肆萬枚（如後包裝封
　　籤圖一）（二）內裝專用袋標籤陸仟捌佰參拾貳萬肆仟枚（共六種型號如後附圖
  　二）時，被告給付防偽封、標籤每枚單價零點壹肆玖玖元，共計柒仟零肆拾陸萬
    肆仟枚，合約總價新台幣壹仟零伍拾陸萬貳仟伍佰伍拾肆元。＞，為有理由，應
    予准許，原告備位聲明，即毋庸再審酌。
肆、兩造陳明就判決主文第二項願供擔保請為宣告假執行或免為假執行，經核均與規
    定相符，爰分別酌定相當之擔保金額予以宣告。
伍、因本案事證已臻明確，兩造其餘主張陳述及所提之證據，均毋庸再予審酌，附此
　　敘明。
陸、依民事訴訟法第七十八條、第三百九十條第二項、第三百九十二條第二項，判決
    如主文。
中　　　華　　　民　　　國　　九十三　　年　　　六　　　月　　二十五　　日
                              民事第二庭  法  官    黃雯惠
正本係照原本作成。
如對本判決上訴須於判決送達後二十日內向本院提出上訴狀。
中　　　華　　　民　　　國　　九十三　　年　　　六　　　月　　二十五　　日
                                          書記官    林玗倩
